ACORDAO-COMPLETO-2353226

ACÓRDÃO 3855/2019 ATA 16/2019 - PRIMEIRA CÂMARA

VISTOS, relatados e discutidos estes autos de processo de aposentadoria de servidor da Universidade Federal do Rio Grande do Sul, 
ACORDAM os Ministros do Tribunal de Contas da União, reunidos em sessão da Primeira Câmara, diante das razões expostas pelo relator e com fundamento na Constituição Federal, art. 71, III e IX, na Lei 8.443/1992, arts. 1º, V, e 39, II, em:
9.1. considerar ilegal a concessão de aposentadoria ao sr. Aino Victor Ávila Jacques e negar registro ao respectivo ato;
9.2. dispensar a devolução dos valores indevidamente recebidos de boa-fé, nos termos do Enunciado 106 da Súmula de Jurisprudência desta Corte;
9.3. determinar à Universidade Federal do Rio Grande do Sul que adote as seguintes providências, sob pena de responsabilidade solidária da autoridade administrativa omissa:
9.3.1. dê ciência do inteiro teor desta deliberação ao sr. Aino Victor Ávila Jacques no prazo de quinze dias e faça juntar o comprovante de notificação a estes autos nos quinze dias subsequentes;
9.3.2. suspenda os pagamentos realizados com base no ato ora impugnado no prazo de quinze dias;
9.3.3. emita novo ato de aposentadoria do interessado, escoimado das irregularidades apontadas, e o submeta a este tribunal no prazo de trinta dias, nos termos dos arts. 262, § 2o, do Regimento Interno deste Tribunal e 19, § 3º, da Instrução Normativa TCU 78/2018.

Aposentadoria. Cálculo da vantagem prevista no inciso II do art. 192 da Lei. 8.112/90.

Primeira Câmara

Universidade Federal do Rio Grande do Sul.

3. Interessados/Responsáveis:
3.1. Interessados: Aino Victor Ávila Jacques (XXX.514.200-XX).

13.1. Ministros presentes: Walton Alencar Rodrigues (Presidente), Benjamin Zymler (Relator) e Bruno Dantas.
13.2. Ministro-Substituto convocado: Augusto Sherman Cavalcanti.
13.3. Ministro-Substituto presente: Weder de Oliveira.

ACORDAO-COMPLETO-2408704

Acórdão 5261/2020 - Primeira Câmara

BENJAMIN ZYMLER

Adoto como relatório a bem-lançada instrução a cargo da Secretaria de Fiscalização de Pessoal (Sefip) , acolhida pelo representante do Ministério Público de Contas (MPTCU) :
INTRODUÇÃO
1.	Trata-se de atos iniciais de concessão de aposentadoria de Aino Victor Avila Jacques e Oscar Luiz da Cunha Langlois, ex-servidores da Universidade Federal do Rio Grande do Sul (UFRGS) .
2.	Os atos foram submetidos, para fim de registro, à apreciação do Tribunal de Contas da União (TCU) , de acordo com o art. 71, inciso III, da Constituição Federal. O cadastramento e a disponibilização ao TCU ocorreram por intermédio do Sistema de Apreciação e Registro de Atos de Admissão e Concessões (Sisac) , na forma dos arts. 2º, caput e incisos I a VI, e 4º, caput, da Instrução Normativa - TCU 78/2018.
HISTÓRICO
3.	Em análise preliminar, identificou-se que ambos os interessados percebiam parcelas judicias: o inativo Aino Victor Avila Jacques recebia rubrica de plano econômico (URP 26,05%) e o ex-servidor Oscar Luiz da Cunha Langlois, de incorporação e opção de função. De forma a sanear os autos, foi encaminhada diligência à jurisdicionada (peça 1, p. 26-27) , solicitando-se, para o Sr. Oscar: cópia do mapa de apuração do tempo de serviço; memória de cálculo das parcelas judiciais; e informações referentes à ação judicial que ensejou o pagamento da incorporação de quintos de FC. 
4.	Também foi oportunizada a ampla defesa e o contraditório do Sr. Aino, tanto pelo ofício de diligência supracitado como pela oitiva encaminhada consoante peça 1, p. 28. Em resposta, foi encaminhado o Ofício 0088/2012-GR (peça 5) , contendo as informações solicitadas.
5.	Em nova análise, constatou-se que o pagamento de URP ao Sr. Aino foi interrompido (peça 6) . Já o Sr. Oscar continua recebendo as rubricas de opção de função e incorporação de função nos valores de R$ 7.469,46 e R$ 6.469,10, respectivamente, sendo o montante permitido da última vantagem pela jurisprudência desta Corte de Contas de R$ 4.307,20. Assim, foi oportunizado o direito ao contraditório e ampla defesa, conforme oitiva à peça 7.
6.	Em instrução desta Sefip (peça 18) , foi proposto o julgamento pela legalidade do ato do Sr. Aino e de ilegalidade do Sr. Oscar. Tal proposta recebeu a anuência do parquet especializado (peça 20) .
7.	A 1ª Câmara, por meio do Acórdão 15.079/2018 (peça 28) , de relatoria do Ministro Benjamin Zymler, concordou com esta Unidade Técnica quanto ao ato do Sr. Oscar, julgando-o ilegal. Contudo, determinou a oitiva do Sr. Aino para que se manifestasse quanto a irregularidade no pagamento da vantagem do art. 192, II, da Lei 8.112/90.
8.	Ato contínuo, foi enviada a oitiva acostada à peça 33. Devidamente notificado (peça 34) , o interessado apresentou sua defesa, juntada como peças 35-41.
EXAME TÉCNICO
9.	Conforme exposto acima, o Tribunal determinou que fosse realizada oitiva de Aino Victor Avila Jacques em relação à percepção de valor indevido da vantagem do art. 192, II, da Lei 8.112/90.
10.	Em seu voto (peça 29) , o Ministro-Relator apontou que, em março de 2018, o interessado recebia R$ 1.208,15 referente a tal vantagem, quando o correto seria R$ 951,27. Em outubro de 2018 o valor recebido foi de R$ 1.767,19 (peça 42) .
11.	Relatou-se ainda que a diferença ocorre devido à inclusão dos anuênios (27%) na base de cálculo da vantagem, o que contraria a disposição literal do art. 192, II, da Lei 8.112/90, que estabelece que o valor a ser pago corresponde à diferença entre a última classe da carreira e o padrão da classe imediatamente anterior - não há inclusão de outras rubricas como anuênios, quintos, etc.
Resposta à oitiva
12.	Em sua defesa (peças 35-41) , o interessado alegou que a inclusão dos anuênios na base de cálculo da vantagem do art. 192, II, da Lei 8.112/90 se encontra amparada pelo Mandado de Segurança 2000.71.00.019164-8/JF-RS, cuja sentença foi acostada à peça 36.
13.	O MS citado atacou a Decisão TCU 545/93, que padronizou o cálculo da vantagem em tela de forma que não fosse incluída parcela adicional além do valor padrão da última classe da carreira e da classe imediatamente anterior. O magistrado, considerando que a jurisdicionada passou a aplicar o entendimento dessa Decisão somente em 2000, declarou a decadência da possibilidade de redução dos valores da vantagem. O trânsito em julgado ocorreu em 16/12/2014 (peça 41) .
14.	Observa-se, ante o exposto, que o MS supramencionado não garante a manutenção da forma de cálculo da vantagem do art. 192, II em análise de mérito da concessão de aposentadoria por este Tribunal e não determina o registro do ato. 
15.	Assim, considerando que o ato de concessão de aposentadoria é um ato complexo, que só se aperfeiçoa após o registro por parte do TCU, não há decadência da presente análise e, portanto, não há amparo judicial para a inclusão dos anuênios na base de cálculo.
16.	Logo, a alegação do interessado não merece prosperar, cabendo proposta de julgamento pela ilegalidade do ato e recusa de seu registro, além de determinação para ajuste do valor pago referente à vantagem do art. 192, II, da Lei 8.112/90.
CONCLUSÃO
17.	Ante o exposto, e considerando que a decisão exarada no âmbito do Mandado de Segurança 2000.71.00.019164-8/JF-RS não ampara a inclusão de anuênios na base de cálculo da vantagem do art. 192, II, da Lei 8.112/90, o ato do interessado merece proposta de julgamento pela ilegalidade e recusa de seu registro.
PROPOSTA DE ENCAMINHAMENTO
18.	Ante o exposto, e de conformidade com o preceituado no artigo 71, inciso III, da Constituição Federal c/c os artigos 1º, inciso V, e 39, inciso II, da Lei 8.443/92 e os artigos 1º, inciso VIII, e 260, §1º do Regimento Interno do TCU, propõe-se:
a) considerar ILEGAL e recusar o registro do ato de Aino Victor Avila Jacques (CPF: XXX.514.200-XX) ;
b) dispensar a devolução dos valores indevidamente recebidos até a data da ciência pela Universidade Federal do Rio Grande do Sul (UFRGS) do acórdão que vier a ser proferido, com base no Enunciado 106 da Súmula da Jurisprudência do TCU;
c) determinar à UFRGS, com fundamento no art. 45 da Lei 8.443/1992, que:
		c.1) faça cessar os pagamentos decorrentes do ato impugnado, comunicando ao TCU, no prazo de quinze dias, as providências adotadas, nos termos dos arts. 262, caput, do Regimento Interno do TCU;
		c.2) cadastre novo ato de aposentadoria, escoimado das irregularidades apontadas, submetendo-o ao TCU, no prazo de trinta dias, nos termos dos arts. 262, § 2o, do Regimento Interno do TCU e 19, § 3º, da Instrução Normativa TCU 78/2018;
	c.3) informe ao interessado o teor do Acórdão que vier a ser prolatado, encaminhando ao TCU, no prazo de trinta dias, comprovante da data de ciência pelo inativo, nos termos do art. 4º, § 3º, da Resolução-TCU 170/2004, alertando-o de que o efeito suspensivo proveniente de eventual interposição de recurso junto ao TCU não o exime da devolução dos valores indevidamente percebidos após sua notificação, em caso de não provimento desse recurso."
É o relatório.

Grace Esteves Bortoluzzi (55.215/OAB-RS), representando Aino Victor Ávila Jacques

Procurador Rodrigo Medeiros de Lima.

PESSOAL. APOSENTADORIA. CÁLCULO DA VANTAGEM PREVISTA NO INCISO II DO ART. 192 DA LEI 8.112/1990.

APOSENTADORIA (APOS)

Secretaria de Fiscalização de Pessoal (SEFIP).

Examina-se, nesta oportunidade, o ato de aposentadoria do sr. Aino Victor Ávila Jacques, ex-ocupante do cargo de Professor Titular da Universidade Federal do Rio Grande do Sul (UFRGS) .
2. A concessão teve vigência em 1991 e o ato foi encaminhado a esta Corte em 2000.
3. Verificado erro na base de cálculo da vantagem prevista no inciso II do art. 192 da Lei 8.112/1990, que não considerava apenas a diferença de vencimento entre as classes de Professor Titular e Associado, Padrão I, foi promovida a oitiva do interessado (peças 33 e 34) .
4. O interessado alegou (peça 35) receber a vantagem em razão de decisão judicial (Mandado de Segurança 2000.71.00.019164-8/JF-RS, transitado em julgado em 16/12/2014 - peças 36 e 41) , segundo a qual teria decaído o direito de a administração rever o pagamento da vantagem, haja vista que a decisão do TCU que estabeleceu a forma de pagamento seria de 1993 (Decisão 545/1993-Plenário) , ao passo que a universidade tentou fazer a correção apenas em 2000.
5. De fato, a decisão proferida no citado mandado de segurança beneficia o interessado. Contudo, tal decisão não se opõe à União, que não foi parte do processo, motivo pelo qual este Tribunal pode apreciar livremente o ato a ele submetido.
6. No tocante ao direito material, não há dúvidas que o valor da vantagem prevista no inciso II do art. 192 da Lei 8.112/1990 é apurado pela diferença entre os vencimentos de classe e não de remuneração, o que foi reconhecido até mesmo pelo juiz da causa (vide peça 36, fl. 7) .
7. Assim sendo, deve-se negar registro ao ato em exame, sem embargo de dispensar a devolução dos valores recebidos de boa-fé pelo interessado.
Assim sendo, acolho os pareceres e VOTO por que o Tribunal adote a deliberação que ora submeto a este colegiado.
TCU, Sala das Sessões Ministro Luciano Brandão Alves de Souza, em 21 de maio de 2019.
BENJAMIN ZYMLER 
Relator